【裁判字號】    96,訴,1656
【裁判日期】    970306
【裁判案由】    偽造文書等
【裁判全文】
臺灣桃園地方法院刑事判決              96年度訴字第1656號
公  訴  人  臺灣桃園地方法院檢察署檢察官
被      告  乙○○
                      巷19號.
上列被告因詐欺等案件，經檢察官提起公訴（95年度偵字第1919
6 號），本院判決如下：
    主  文
乙○○行使變造公文書，足以生損害於公眾及他人，處有期徒刑
壹年貳月，減為有期徒刑柒月。
被訴民國九十五年七月二十一日之詐欺部分無罪。
    事  實
一、乙○○為從事計程車業務之人，於民國95年5 月間，在臺北
    市○○區○○路與成功路交叉口附近，搭載乘客甲○○○，
    於該次載送過程中，得知甲○○○與男朋友郭東山感情不睦
    及有金錢糾紛，竟基於意圖為自己不法所有之概括犯意，佯
    稱因住台北市內湖地區可以幫忙甲○○○瞭解郭東山之近況
    及其交往對象，並於95年5 月間起至95年6 月30日止，明知
    並無真正為下列行為，連續多次在電話中或見面時虛構下列
    事由，使甲○○○信以為真，而於桃園縣龜山鄉○○路千禧
    新城25號甲○○○住處前、台北縣林口鄉某真鍋咖啡廳等地
    交付乙○○如下金額：(一)調查郭東山名下土地之狀況，詐得
    新臺幣（下同）3 萬5000元。(二)買茶葉送郭東山之某親戚，
    詐得6500元。(三)僱用他人跟蹤郭東山，以瞭解其與陳小姐上
    賓館之情形，詐得2 萬元。(四)請郭東山之女友陳小姐吃飯，
    詐得5100元。(五)僱用他人監聽郭東山之行動電話談話內容，
    詐得3 萬元。(六)僱用他人跟蹤郭東山之女友邱小姐，詐得2
    萬5000元。(七)要求邱小姐離開郭東山之費用，詐得5 萬元。
    (八)請郭東山之女友邱小姐吃飯，詐得6500元。(九)監聽邱小姐
    之行動電話談話內容，詐得3 萬元。(十)第2 次請郭東山女友
    陳小姐吃飯，詐得5100元。(十一)因調查郭東山之借貸情形而支
    出雜費，詐得5 萬元。(十二)買茶葉送郭東山親戚，詐得4000
    元。(十三)與友人至南部調查郭東山行蹤，詐得2 萬元。(十四)乙○
    ○明知其在不詳時間、地點、以不詳方式取得之「邱秋蘭」
    個人基本資料查詢結果2 紙、全戶基本資料查詢結果2 紙，
    係不詳姓名年籍之人以黏貼姓名、虛構身份證字號等方式變
    造之公文書，仍基於行使變造公文書之犯意，將上開資料共
    4 紙持以交付甲○○○而行使之，足以生損害於邱秋蘭本人
    及戶政機關對於個人及戶籍資料管理之正確性，乙○○即藉
    此偽稱係調查郭東山之女友邱小姐所得之年籍資料，並向甲
    ○○○詐得2 萬5000元。乙○○以上開詐術共計向甲○○○
    詐得312,200 元。
二、乙○○於上述期間，為求能順利向甲○○○詐取財物，並取
    得郭東山之真實年籍資料以取信甲○○○，明知從未親見郭
    東山，亦無在郭東山住處或自小客車上親見郭東山持有改造
    45手槍等事實，竟基於意圖使他人受刑事處分之誣告犯意，
    於95年5 、6 月間，向該管公務員即有犯罪偵查權之臺北市
    政府警察局大同分局偵查隊小隊長謝政安檢舉申告郭東山非
    法持有改造之45手槍，並以秘密證人之身份製作檢舉筆錄，
    且趁員警謝政安至隔壁辦公室拿取列印好之檢舉筆錄時，基
    於意圖為自己不法所有之犯意，竊取員警謝政安以戶役政電
    子閘門資訊系統所查詢印出並置於桌上之郭東山個人及全戶
    基本資料共5 紙，嗣以竊得之郭東山戶役政查詢資料持向甲
    ○○○詐取財物。
三、案經被害人甲○○○訴由桃園縣政府警察局龜山分局報告台
    灣桃園地方法院檢察署檢察官偵查起訴。
    理  由
甲、程序方面：
    按被告以外之人於審判外之言詞或書面陳述，除法律有規定
    者外，不得作為證據。又被告以外之人於審判外之陳述，雖
    不符前4 條之規定，而經當事人於審判程序同意作為證據，
    法院審酌該言詞陳述或書面陳述作成時之情況，認為適當者
    ，亦得為證據。當事人、代理人或辯護人於法院調查證據時
    ，知有第159 條第1 項不得為證據之情形，而未於言詞辯論
    終結前聲明異議者，視為有前項同意，刑事訴訟法159 條第
    1 項、第159 條之5 分別定有明文。查證人甲○○○於警詢
    時所為之陳述，固係審判外之陳述而屬傳聞證據，惟被告就
    上開審判外之陳述，於本院審理中，知有該項證據，均未曾
    於言詞辯論終前聲明異議，而本院審酌該證人陳述作成時之
    情況，並無違法取證及證明力過低之瑕疵，亦認以之作為證
    據為適當，依前揭規定說明，自有證據能力。至證人甲○○
    ○、謝政安、沈志道於偵查中於供前具結所為之陳述（有結
    文2 紙附於偵查卷可稽），係檢察官依法訊問，復無其他事
    證足資認定其於檢察官訊問時有受違法取供情事，並無何特
    別不可信之情況，依刑法訴訟法第159 條之1 第2 項之規定
    自有證據能力。另本件認定事實所引用之卷內其餘所有卷證
    資料（包含人證及文書證據、物證等證據），並無證據證明
    係公務員違背法定程序所取得，被告於審判程序中復未於言
    詞辯論終結前表示異議，均有證據能力，合先敘明。
乙、實體方面：
壹、有罪部份：
一、訊據被告乙○○固對於其確因駕駛計程車搭載被害人甲○○
    ○進而認識後知悉被害人與其男友郭東山有感情及金錢糾紛
    ，並曾答允協助被害人調查郭東山，以跟蹤郭東山及其他雜
    項支出為由向被害人取得1 萬餘元（犯罪事實一、(三)、(十一)部
    分），及以去南部調查郭東山行蹤為由，而向被害人取得6
    千餘元（犯罪事實一、(十三)部分），及並不認識也從未見過郭
    東山等節坦承不諱，惟矢口否認有何連續詐欺被害人、竊盜
    、行使變造公文書，及誣告之犯行，辯稱：伊並無向被害人
    詐騙金錢，亦無竊取員警謝政安所列印之郭東山之年籍資料
    ，更無交付「邱秋蘭」之個人及全戶基本資料及郭東山之年
    籍資料予被害人，伊向員警謝政安檢舉被告持有槍枝之事，
    係被害人告訴伊的，但筆錄內容都是員警叫伊照著制式之例
    稿照念云云。然查：
  (一)詐欺部分：
  1.被告虛構事實欄一、(一)至(十四)之事由向被害人詐取金錢之情節
    ，業據被害人甲○○○於警詢（詳95年度偵字第19196 號卷
    第9 至10頁）、偵訊（詳偵卷第19、20、27頁）及本院審理
    時（詳本院96年度訴字第1656號卷第3 至7 頁）證述明確。
    此外復有被害人手繕之記帳本影本1 紙（詳偵卷第23頁）在
    卷可稽。
  2.被害人甲○○○並於本院審理時證稱：記帳本上所載之項目
    及金額都是伊在95年間（證人原稱96年，後自承口誤更正為
    95年）於被告之計程車上，陸陸續續記載而得，上面的款項
    名目都是經被告告知而登載等語明確。揆諸該等記帳本，字
    體雖非工整，然各項數額與名目記載均甚明確，據被害人自
    承又係陸續分次記載，並非事後整理而成，被告對此亦無爭
    執；又被害人當時尚與被告以姊弟相稱，關係融洽，被害人
    應無可能自兩人結識開始，即為嗣後誣陷並向被告求償而刻
    意誇大或虛捏其中金額或名目，故應認該等記帳本記載之給
    付金額與被告確有告知其上登載之名目等節，均堪採信。
  3.反觀被告前後供詞，被告前於警詢中僅坦承有請人幫忙調查
    郭東山之邱姓女友而支領2 萬元，總共僅向被害人拿取金額
    約5 萬元云云；於初次偵訊中則稱有一次拿2 千元當作車資
    、一次拿8 千元當作聯絡電話費，及拿3500元當作伊至彰化
    找尋郭東山之車資，提出之收據2 萬元為全部車資之總和，
    被害人僅實付17000 元云云（詳偵卷第16頁）；第二次偵訊
    中則稱有買第一次茶葉、跟蹤20000 元部分、支付雜費
    25000 元部份（記載還姐姐）、去南部拿4300元部份云云（
    詳偵卷第27頁）；於本院準備程序時則供稱有取得因調查郭
    東山土地狀況之35000 元、因買茶葉送郭東山親戚之6500元
    、僱用他人跟蹤郭東山與陳小姐上賓館部分，但僅得17000
    元、第一次請陳小姐吃飯之5100元、僱用他人跟蹤邱小姐之
    25000 元、第二次請陳小姐吃飯之5100元、調查邱小姐之年
    籍及不動產資料取得25000 元等語（詳本院96年度審訴字第
    8 號卷第43頁）；至本院審理時則改稱：向被害人收取金錢
    部分僅有：僱用他人跟蹤郭東山與陳小姐上賓館與調查郭東
    山支出雜費，兩者得款1 萬餘元、至南部調查郭東山行蹤，
    得款6 千餘元，且有調查郭東山之土地狀況，但未支領金錢
    云云（詳本院訴字卷第16頁）。由上可知，被告前後所述不
    僅就得款名目有所出入，且得款金額亦所供前後翻異，是其
    所辯被害人所指述之金額大部分均未領取之事，難加採信，
    由其於本院準備程序時所承認較多之項目及金額，應認被害
    人之指述應堪採信。
  4.被告雖自稱有為被害人調查郭東山之土地狀況、跟蹤調查郭
    東山與陳小姐上賓館之情形、至南部調查郭東山行蹤等節，
    然被告自95年5 月至6 月31日兩個月間，卻未提出若干對郭
    東山或郭東山交往對象之調查成果。本件雖扣得被告提出予
    被害人之郭東山年籍資料及變造之「邱秋蘭」之個人及全戶
    基本資料，然仍為被告否認為其提出，且郭東山之基本年籍
    資料乃被告趁員警謝政安不注意時盜取（此容後再敘），變
    造之「邱秋蘭」資料亦非真實，均不足以證明被告確實有為
    其自稱之調查行動，此外亦查無何證據足堪證明之。而被告
    卻仍向被害人收取如事實欄「一、」所載之金額，綜上，足
    認本件被告之連續詐欺犯行（95年7 月21日之被訴詐欺部分
    除外），事證明確，已堪認定。
  (二)行使變造公文書部份：
    被告持變造之「邱秋蘭」個人基本資料查詢結果2 紙、全戶
    基本資料查詢結果2 紙交付被害人而行使，向被害人詐得
    25000 元等情節，業據證人甲○○○於本院審理時、警偵訊
    時證述明確，且有該等查詢資料4 紙扣案可稽。而該等查詢
    資料之姓名欄上之「邱秋蘭」三字，單以肉眼觀察，即知字
    體歪斜，且有若干微小污點，顯係黏貼後再加以影印所變造
    者；且「Ｚ000000000」之身分證統一編號，據本院依職權輸
    入戶役政電子閘門資訊系統查證，亦出現身分證字號輸入錯
    誤之回應訊息，有查詢畫面翻印資料一紙在卷可憑（附於本
    院卷末），是該身分證字號應係任意編用，而未符合身分證
    字號編號及其公式驗證用規則，至為灼然。是該等「邱秋蘭
    」基本資料應係為不詳之人於不詳時間、地點所變造，顯可
    認定。而該等公文書確經變造，常人以肉眼觀察即可得知，
    被告亦應知之甚詳，仍持以交付被害人。綜上，被告行使變
    造公文書之犯行，事證明確，應堪認定。至本件公訴意旨雖
    認被告親自變造上開「邱秋蘭」之個人及全戶基本資料，並
    有連續持之以向被害人行使之情節，惟查被告親自變造部份
    ，業據其堅決否認，且查無積極證據證明之；且該等資料雖
    有四紙，然由被害人之指述，亦無從推論被告有多次行使之
    事實，又依罪疑惟輕之原則，應認被告所行使變造私文書之
    行為僅有一次，且只有行使，並無變造之行為，附此敘明。
  (三)誣告部分：
    被告誣告郭東山非法持有改造之45手槍之事實，業據證人謝
    政安於本院審理時證述明確，其證詞謂：「95年5 、6 月間
    ，被告告訴我郭東山那邊有槍砲，所以我就去查詢郭東山之
    年籍資料。被告當時沒有提及郭東山涉嫌槍砲之事實是別人
    告訴他的，他只提到說郭東山住在成功路，而被告住在附近
    ，他們彼此都認識。警詢秘密證人筆錄中被告提到郭東山邀
    他到郭東山住處泡茶聊天，都是被告自己所述；而被告說他
    乘坐郭東山的自小客車，在車上有看到郭東山拿出槍來，郭
    東山說他以討債維生，亦是被告口頭檢舉中就有提到，被告
    並用發行動電話簡訊之方式用來檢舉。但因為後來被告行蹤
    不明，電話也不接，後來我就認為這線索有問題，就沒有去
    執行。被告所稱檢舉筆錄都有制式的例稿，這份檢舉筆錄是
    警察打好之後，要他照著念等情節，都不實在，都是被告親
    自所述，且親筆簽名，並有錄音。」等語明確（詳本院訴字
    卷第18至22頁）。而對於被告確實有傳簡訊予證人謝政安，
    及在台北市政府警察局大同分局製作A1秘密證人筆錄，此為
    被告當庭所不否認，且有行動電話簡訊翻拍照片6 紙，及A1
    檢舉筆錄附卷可憑，堪信為真（雖上開A1證人檢舉筆錄為95
    年8 月20日所作，惟被告前亦製作過第一份檢舉筆錄，而嗣
    為證人謝政安當作製作第二份筆錄之藍本，而後銷毀第一份
    筆錄，亦為證人謝政安證述綦詳）。又證人即被害人甲○○
    ○於本院審理時亦證稱其從未告訴被告郭東山有槍枝之事明
    確（詳本院訴字卷第35頁），是被告所述其認為郭東山有槍
    枝是被害人所告知一節，尚難採信。而被告既自承從未看過
    郭東山，亦未在郭東山車上及家中看過其持有任何槍枝，卻
    仍於警詢筆錄中謊稱上開情節，並以口頭及簡訊向該管公務
    員即有犯罪偵查權之證人謝政安誣指郭東山持有槍枝之事，
    顯有使他人受刑事處分之意圖，陷郭東山於受刑事訴追之危
    險，是其誣告犯行亦臻明確，洵堪認定。
  (四)竊盜部份：
    被告雖否認竊取郭東山之個人及全戶基本資料5 紙之犯行，
    惟該等查詢資料係由被告交付之情節，業據證人甲○○○於
    偵訊、本院審理時證述明確，且有該等查詢資料共5 紙在卷
    可稽。且查，於95年3 月至8 月間，內政部戶役政電子閘門
    系統連結機關中僅台北市政府警察局大同分局偵查隊小隊長
    謝政安之帳號曾於95年5 月至7 月間查詢過郭東山之基本資
    料3 次，而光華分局武昌所警員沈志道之帳號曾於95年8 月
    30日查詢過該基本資料1 次，有內政部96 年2月7 日函、台
    北市政府警察局96年3 月9 日函各一紙在卷可稽（詳偵卷第
    55、59頁），然沈志道與被告素昧平生，互不相識，未曾查
    詢過郭東山之資料，亦未曾將該等資料流出，為證人沈志道
    於偵訊時結證明確，且經台北市政府警察局萬華分局核對戶
    役政連線帳號，沈志道於95年8 月30日僅查詢2 筆資料，均
    非郭東山之資料，亦有該局函一紙在卷可稽（詳偵卷第109
    頁），堪信上開內政部電腦紀錄就沈志道部分恐有錯誤，而
    被告應非自沈志道處取得上開資料，亦堪認定。而證人謝政
    安於偵查時則證稱：被告係其線民，告知郭東山涉嫌槍砲案
    件，當時伊有查詢郭東山之資料並準備辦理該案，而該郭東
    山之個人戶籍資料有可能是乙○○未經其同意取得（詳偵卷
    第65頁），並稱當時伊在偵訊室對被告製作檢舉筆錄，而筆
    錄列印在另一間辦公室，伊去拿列印之筆錄時，被告有機會
    去拿列印放好放在桌上之郭東山戶籍資料（詳偵卷第105 頁
    ）等語綦詳，是被告應係於謝政安處取得郭東山之戶籍資料
    。再按測謊之鑑定，係依一般人在說謊時，會產生遲疑、緊
    張、恐懼、不安等心理波動現象，乃利用測謊儀器將受測者
    之上開情緒波動反應情形加以紀錄，用以判別受測者供述之
    真實性，倘受測者愈想壓抑其謊言所產生之情緒，則在測謊
    儀器上愈會產生明顯之情緒波動反應，反之，則無此不實之
    波動反應。又倘鑑定人具備專業之知識技能，復事先獲得受
    測者之同意，所測試之問題及其方法又具專業可靠性時，該
    測謊結果，如就否認犯罪有不實之情緒波動反應，雖不能採
    為有罪判決之唯一證據，但非無證據能力，仍得供裁判之佐
    證（最高法院91年度台上字第359 、371 號判決意旨參照）
    。本件本院曾經被告乙○○同意，將其送請內政部警政署刑
    事警察局為測謊鑑定，經以熟悉測試法、區域比對法之鑑定
    方法鑑定結果，被告就「其有無偷這筆（郭東山之戶役政）
    資料」之問題答稱「沒有」，而就「這筆外洩出去之郭東山
    戶役政資料是否你偷的」之問題答稱「不是」，經分析其呼
    吸、皮膚電阻、心脈血壓等圖譜資料後，認其有不實之生理
    反應，研判並未完全說實話，此有該局96年10月29日刑鑑字
    第0960163722號鑑定書1 份附卷可稽（附於本院審訴字卷第
    67 頁 起）。而測謊技術經歷百餘年來之研究、發展，目前
    為美國等世界上諸多人權先進國家所廣泛採用做為偵訊之輔
    助工具，故而該技術之理論依據及結果之準確性實已毋庸置
    疑，更不至於將受測者因環境、心理因素所導致之緊張、恐
    懼而造成之情緒波動反應誤判為說謊。另在測謊實務上，經
    由同份問卷的重覆測試，當可有效排除前述受測者因環境、
    心理等因素所導致之緊張、恐懼而造成之情緒波動反應。是
    被告前開測謊鑑定，其經研判有說謊情形，核與證人謝政安
    證述被告確有機會從其辦公室偷走該等郭東山之戶籍資料情
    節互核一致，且被害人再三確認係被告交付該等資料，堪認
    該等戶籍資料應係被告趁謝政安未及注意之際而竊取，其竊
    盜罪行，事證明確，堪予採信。
二、論罪科刑部分：
  (一)被告行為後，刑法及刑法施行法部分條文業經修正公布，並
    均於95年7 月1 日施行。修正後刑法第2 條第1 項之規定，
    係規範行為後法律變更所生新舊法律比較適用之準據法，於
    修正後刑法施行後，應適用修正後刑法第2 條第1 項規定之
    從舊從輕之原則為比較；修正後刑法第2 條第2 項，則為同
    條第1 項之特別規定，於修正後刑法施行後，關於非拘束人
    身自由之保安處分，應依修正後刑法第2 條第2 項之規定，
    適用裁判時之法律。又修正後刑法第35條，乃刑之重輕之法
    定次序與標準，應適用裁判時之修正後刑法第35條之規定。
    修正後刑法第2 條第1 項係採從舊從輕原則，適用最有利於
    行為人之法律。既曰法律，自較刑之範圍為廣；除法律有特
    別規定者（如修正後刑法第2 條第2 項非拘束人身自由之保
    安處分適用裁判時法，修正後刑法施行法第9 條之3 規定之
    情形），應依其規定；或事關執行之緩刑之宣告，或犯罪在
    刑法修正施行前，自首在刑法施行後之自首部分，或程序之
    規定（程序從新，如刑法第40條沒收宣告之程序規定），應
    適用裁判時之修正後刑法之規定外；依修正後刑法第2 條第
    一項比較時，應就罪刑有關之共犯、未遂犯、連續犯、牽連
    犯、結合犯，以及累犯加重，自首減輕暨其他法定加減原因
    （如身分加減）與加減例等一切情形，綜其全部之結果而為
    比較後，整體適用，不能割裂而分別適用有利益之條文。關
    於易科罰金之折算標準、易服勞役之折算標準及期限、罰金
    與死刑是否併予執行、多數有期徒刑定應執行之刑時之最高
    刑期之限制等之修正，事涉行為人易刑折算標準金額之多寡
    與期限之長短及定執行刑時能否就罰金刑併予執行或有期徒
    刑定應執行之刑時最高度之限制，亦均屬所應比較適用之法
    律之範圍。拘束人身自由之保安處分，並非屬修正後刑法第
    2 條第2 項規定應適用裁判時法之範圍，除有特別規定者外
    ，亦屬應依修正後刑法第2 條第1 項比較適用之法律；從刑
    附屬於主刑，除法律有特別規定者外，依主刑所適用之法律
    （以上參考最高法院95年5 月23日刑事庭第8 次會議決議及
    最高法院24年上字第4634號、24年上字第5292號、27年上字
    第2615號判例）。經查：
  1.被告行為後，刑法第33條第5 款關於罰金刑最低度從銀元1
    元以上已提高為新臺幣1 千元以上，並以百元計算之，刑法
    第339 條第1 項之詐欺罪及第320 條第1 項之竊盜罪均定有
    罰金刑，自屬法律變更，經綜合與罪刑有關之一切情形，比
    較修正施行前後之刑法，修正施行後之刑法並無較為有利於
    被告之情形，自應適用修正前之刑法即被告行為時之刑法為
    法條適用之依據；而被告行為後，刑法施行法於95年6 月14
    日增訂第1 條之1 規定「中華民國九十四年一月七日刑法修
    正施行後，刑法分則編所定罰金之貨幣單位為新臺幣。九十
    四年一月七日刑法修正時，刑法分則編未修正之條文定有罰
    金者，自九十四年一月七日刑法修正施行後，就其所定數額
    提高為三十倍。但七十二年六月二十六日至九十四年一月七
    日新增或修正之條文，就其所定數額提高為三倍。」，於95
    年7 月1 日生效施行，刑法第339 條第1 項之罪及第320 條
    第1 項之罪定有罰金刑，但均未於94年1 月7 日修正，自應
    於95年7 月1 日刑法修正施行後，就其所定數額提高30倍，
    與被告行為時之罰金罰鍰提高標準條例第1 條前段、現行法
    規所定貨幣單位折算新臺幣標準第2 條之折算結果相較，罰
    金刑貨幣單位雖有「銀元」、「新臺幣」之更異，惟適用結
    果之罰金額度則無二致。
  2.就連續犯部分：被告行為後，刑法業已刪除第56條連續犯之
    規定，是於新法修正施行後，已無連續數行為而犯同一罪名
    者，以一罪論之規定，故被告於刑法修正前所犯之數次詐欺
    犯行，均須依數罪分論併罰。新法刪除連續犯規定，顯已影
    響行為人刑罰之法律效果，自屬法律變更，而被告於刑法修
    正前所犯之數次詐欺犯行，依新法分論併罰之結果，其刑度
    顯較依修正前刑法第56條規定應均論以一罪，得加重其刑至
    二分之一之情形為重，是修正前刑法之規定顯較有利於被告
    。
  3.關於牽連犯部分，修正前之刑法第55條：「犯一罪而其方法
    或結果之行為犯他罪名者，從一重處斷」之規定，新法中業
    經刪除，意即新法就數犯罪行為所成立之數罪名，原則係採
    分論併罰之方式處斷，是修正前刑法之規定顯較有利於被告
    。
  4.本案經綜合比較前述各項行為時法及裁判時法，被告所犯詐
    欺罪及竊盜罪關於罰金刑單位修正部分，新舊法經計算後數
    額相同，對於被告並無有利不利之區別，就罰金刑最低度部
    分，以舊法對被告二人較為有利；關於連續犯修正部分，舊
    法論以一罪自較新法分論併罪對被告有利；關於牽連犯修正
    部分，舊法就有方法及結果關係之數罪從一重處斷，自較新
    法分論併罰，為有利於被告，綜上所述，舊法之規定對於被
    告較為有利，本件應依修正後刑法第2 條第1 項前段之規定
    ，適用修正前之刑法之規定論處。
  (二)至本件扣案經變造之「邱秋蘭」之個人基本資料查詢結果及
    全戶基本資料，依其格式觀之，與內政部戶政司戶役政資料
    電子閘門系統提供予全國各公務機關具有相關法定職務權限
    之公務員，基於其任務、職掌所需，以預先登錄之帳號密碼
    上線進入該資料庫之後列印所得者相同，自屬刑法第10條第
    3 項所謂「公務員職務上製作之文書」，應認為公文書，若
    將其部分內容予以變造後持以行使，自屬成立行使變造公文
    書之罪無疑，合先敘明。核被告乙○○所為，應係犯刑法第
    339 條第1 項之詐欺取財罪、第169 條第1 項之誣告罪、第
    320 條第1 項之竊盜罪，及第216 條、第211 條之行使變造
    公文書罪。被告先後數次詐欺取財之犯行，其時間緊接，方
    法相同，且係觸犯構成要件相同之罪，顯係基於概括犯意為
    之，為連續犯，應依修正前刑法第56條之規定，以一罪論，
    並加重其刑。而被告所犯上開行使變造公文書、竊盜、誣告
    及連續詐欺取財罪間，有方法、目的之牽連關係，應依修正
    前刑法第55條之規定，從一重之行使變造公文書罪處斷。爰
    審酌被告貪圖得利因而詐欺取財，並為達成詐欺之目的，竟
    鋌而走險為竊盜行為，並誣告他人，陷他人於受刑事訴追之
    危險，甚而行使變造之公文書等犯罪之手段、動機及目的，
    及其素行尚佳，生活狀況、智識程度及而犯後態度等一切情
    狀，量處如主文所示之刑，再中華民國九十六年罪犯減刑條
    例（下稱減刑條例）已於96年7 月16日實施，被告所犯雖係
    刑法第339 條第1 項、第320 條第1 項等罪，惟本院所宣告
    之有期徒刑未逾1 年6 月，故尚無依減刑條例第3 條第1項
    第15款不予減刑之問題，爰併依減刑條例第2 條第1 項第3
    款之規定減輕其刑，以資懲儆。扣案之「邱秋蘭」之個人基
    本資料查詢結果及全戶基本資料，雖為被告犯行使變造公文
    書罪所用之物，然均業為被告交付被害人，應有將所有權移
    轉之意思，而非屬被告所有之物，依刑法第38條第3 款之規
    定，不另諭知沒收。
三、公訴意旨雖認被告有連續行使變造公文書及變造公文書之犯
    行，惟查扣案之「邱秋蘭」之個人基本資料查詢結果及全戶
    基本資料雖有數張，惟單由被害人之證詞，並無法證明被告
    係分次提示或交付該等查詢資料予被害人，且若係分次交付
    ，交付之時間、地點、次數均無法確認；又，被告對於變造
    該等公文書，亦堅決否認，而本件亦無證據證明被告親自變
    造。是故，並無證據足認被告確有連續多次行使變造公文書
    及變造公文書之犯行，原應為無罪判決，惟公訴意旨認此部
    分與行使變造公文書有裁判上一罪之關係，此部份爰不另為
    無罪之諭知。
貳、無罪部份：
一、公訴意旨略以：被告乙○○於95年7 月21日以提供郭東山之
    年籍資料為由，向被害人甲○○○另詐得5 萬元，因認被告
    此部份亦犯刑法第339條第1項之詐欺取財罪嫌云云。
二、按犯罪事實應依證據認定之，無證據不得認定犯罪事實；不
    能證明被告犯罪者，應諭知無罪之判決，刑事訴訟法第154
    條第2 項及第301 條第1 項，分別定有明文。次按認定不利
    於被告之事實，須依積極證據，苟積極證據不足為不利於被
    告事實之認定時，即應為有利於被告之認定，更不必有何有
    力之證據；又犯罪事實之認定，應憑真實之證據，倘證據是
    否真實尚欠明確，自難以擬制推測之方式，為其判斷之基礎
    ；刑事訴訟法上證明之資料，無論為直接或間接證據，均須
    達於通常一般之人均不致有所懷疑，而得確信其為真實之程
    度，始得據為有罪之認定，若其關於被告是否犯罪之證明未
    能達此程度，而有合理懷疑之存在，致使無從形成有罪之確
    信，根據「罪證有疑，利於被告」之證據法則，即不得遽為
    不利被告之認定，最高法院30年上字第816 號、53年台上字
    第656 號、76年台上字第4986號判例可資參照。
三、檢察官認被告涉有此部分罪嫌，無非以扣案之郭東山個人及
    全戶基本資料共5 紙及被害人之指述為其依據。惟查：該等
    由被害人提出扣案之郭東山之個人及全戶基本資料，經本院
    依職權進入戶役政電子閘門資訊系統查詢比對，內容係屬真
    實無誤，有本院查詢資料附卷可稽。而被害人既自承當初被
    告有答應協助調查郭東山之近況及基本資料並自稱有管道等
    語明確（詳本院訴字卷第35頁）。是故被告若持該等真實之
    郭東山基本年籍資料交予被害人，姑不論該等資料是被告非
    法竊取而來，被告以真實資料交予被害人並收取雙方約定之
    報酬，即難認被告對被害人有何詐術之實施；且在被害人之
    認知中，只要被告取得郭東山之基本資料，對該等資料之來
    源、如何取得等事均非所問，是故被害人亦無陷於錯誤可言
    。由上可知，被告此部分行為，核與詐欺罪之構成要件不符
    ，亦查無其他積極證據證明被告犯罪，揆諸上開說明，自應
    為此部份無罪之諭知。
據上論斷，應依刑事訴訟法第299 條第1 項前段、第301 條第1
項，修正後刑法第2 條第1 項前段，修正前刑法第216 條、第
211 條、第339 條第1 項、第169 條第1 項、第320 條第1 項、
第55條、第56條，中華民國九十六年罪犯減刑條例第2 條第1 項
第3 款、第7 條，罰金罰鍰提高標準條例第1 條前段，判決如主
文。
本案經檢察官邱文中到庭執行職務。
中    華    民    國    97    年    3    月     6      日
                        臺灣桃園地方法院刑事第五庭
                          審判長法  官  潘政宏
                                法  官  陳月雯
                                法  官  楊晴翔
如不服本判決，應於判決送達後10日內向本院提出上訴狀（應附
繕本），上訴於臺灣高等法院。
本件正本證明與原本無異。
                                書記官  范升福
中    華    民    國    97    年    3     月    10     日
附錄本案論罪科刑法條：
中華民國刑法第211 條（偽造變造公文書罪）
偽造、變造公文書，足以生損害於公眾或他人者，處1 年以上7
年以下有期徒刑。
中華民國刑法第216 條（行使偽造變造或登載不實之文書罪）
行使第210 條至第215 條之文書者，依偽造、變造文書或登載不
實事項或使登載不實事項之規定處斷。
中華民國刑法第339 條第1項（普通詐欺罪）
意圖為自己或第三人不法之所有，以詐術使人將本人或第三人之
物交付者，處5 年以下有期徒刑、拘役或科或併科1 千元以下罰
金。
中華民國刑法第169 條第1項（誣告罪）
意圖他人受刑事或懲戒處分，向該管公務員誣告者，處7 年以下
有期徒刑。
中華民國刑法第320 條第1 項（普通竊盜罪、竊佔罪）
意圖為自己或第三人不法之所有，而竊取他人之動產者，為竊盜
罪，處5 年以下有期徒刑、拘役或5 百元以下罰金。


司法院資訊處製作；財團法人民間司法改革基金會備份。
